臺灣高等法院高雄分院刑事判決　　　　 96年度選上易字第1號
上　訴　人　臺灣屏東地方法院檢察署檢察官
被　　　告　甲○○○
選任辯護人　曾慶雲律師
　　　　　　陳惠美律師
上列上訴人因被告違反公職人員選舉罷免法案件，不服臺灣屏東
地方法院95年度選易字第2 號中華民國96年1 月9 日第一審判決
（起訴案號：臺灣屏東地方法院檢察署94年度選偵字第55號），
提起上訴，本院判決如下：
    主  文
上訴駁回。
    理  由
一、公訴意旨略以：被告甲○○○係第15屆屏東縣潮州鎮鎮長候
    選人，明知對於有投票權之人，不得行求、期約或交付賄賂
    或其他不正利益，而約定其為一定之行使，竟為期己順利當
    選潮州鎮鎮長，仍基於預備對於有投票權之人，行求、期約
    或交付賄賂之犯意，於民國94年12月之競選期間，收集或自
    製潮州鎮有投票權人之名冊，並在其位於屏東縣潮州鎮○○
    路46號住處放置新臺幣（下同）500 元之紙鈔60張，及身上
    亦攜有500 元紙鈔19張、1,000 元紙鈔32張，預備以每票新
    臺幣500 元及1,000 元不等價格，發放給名冊所列之有投票
    權之人，並期約該等選民於投票當日在潮州鎮長之選票上圈
    選被告甲○○○。嗣於94年11月29日9 時許，經臺灣屏東地
    方法院檢察署檢察官指揮法務部調查局屏東調查站調查員、
    屏東縣警察局及屏東縣警察局潮州分局持法院核發之搜索票
    ，到被告甲○○○之屏東縣潮州鎮○○路28號競選總部、被
    告甲○○○之潮州鎮公所辦公室及上開住處等地執行搜索，
    在競選總部內查獲選民名冊2 本、茶葉罐66罐；在被告甲○
    ○○之上開住處及其身上，扣得選民名冊3 本及1,000 元紙
    鈔32張、500 元紙鈔79張，因認被告甲○○○涉犯公職人員
    選舉罷免法第90條之1 第2 項、第1 項之預備賄選罪嫌云云
    。
二、關於證據能力之意見：
  (一)按被告以外之人於審判外之言詞或書面陳述，除法律有規定
    者外，不得作為證據，刑事訴訟法第159 條第1 項定有明文
    。辯護人主張秘密證人A1、B1、B2警詢筆錄、證人鄒文岳警
    詢筆錄，偵查佐鄭錦龍94年12月5 日偵查報告（見94年選偵
    第55號卷第221 頁）、證人林許好、李蜜、張永福、郭秀英
    、沈碧連、廖碧霞、洪春燕等7 人之警詢筆錄，均係審判外
    陳述，無證據能力等語，經查，上開證據均係被告以外之人
    審判外之言詞或書面陳述，且無刑事訴訟法第159 條之1 至
    同條之4 所規定得為證據之情形，故本院認均無證據能力。
  (二)按被告以外之人於偵查中向檢察官所為之陳述，除顯有不可
    信之情況者外，得為證據，刑事訴訟法第159 條之1 第2 項
    定有明文。然證人依法應具結而未具結者，其證言不得作為
    證據，同法第158 條之3 亦有明文。辯護人主張秘密證人A1
    偵訊筆錄，為審判外陳述，且未具結，無證據能力等語，經
    查，A1於本案係被告以外之人，其關於被告犯罪事實之陳述
    係屬證人身分，依上開規定其於偵查中陳述依法應具結，然
    其上開偵訊筆錄並未經具結，故無證據能力。
  (三)辯護人另主張本案扣案之選民名冊及現金，與本案犯罪事實
    無關聯性，應無證據能力云云。然查，上開證據係檢察官依
    法取得，且係證明被告犯罪事實存在與否之間接或直接證據
    ，與本案犯罪事實具關聯性，應有證據能力。
  (四)再按被告以外之人於審判外之陳述，雖不符刑事訴訟法第15
    9 條之1 至第159 條之4 之規定，而經當事人於審判程序同
    意作為證據，法院審酌該言詞陳述或書面陳述作成時之情況
    ，認為適當者，亦得為證據。當事人、代理人或辯護人於法
    院調查時知有第159 條第1 項不得為證據之情形，而未於言
    詞辯論終結前聲明異議者，視為有前項之同意，同法第159
    條之5 第1 、2 項定有明文。立法意旨在於傳聞證據未經當
    事人之反對詰問予以核實，原則上先予排除，惟若當事人已
    放棄反對詰問權，於審判程序中表明同意該等傳聞證據可作
    為證據，基於尊重當事人對傳聞證據之處分權，及證據資料
    愈豐富，愈有助於真實發見之理念，且強化言詞辯論主義，
    使訴訟程序得以順暢進行，上開傳聞證據亦均具有證據能力
    。查本案據以認定被告犯罪事實存否之其他被告以外之人之
    言詞或書面陳述，被告、辯護人及檢察官於原審及本院審理
    時，均同意作為證據，且於本院言詞辯論終結前，均未聲明
    異議，而本院審酌該言詞陳述及書面陳述作成之情況，未見
    有何不適當之情形，故依前開規定，均得為證據。
三、按犯罪事實應依證據認定之，無證據不得認定犯罪事實，刑
    事訴訟法第154條第2項定有明文。又認定犯罪事實所憑之證
    據，雖不以直接證據為限，間接證據亦包括在內；然而無論
    係直接或間接證據，其為訴訟上之證明，須於通常一般之人
    均不致有所懷疑，而得確信其為真實之程度者，始得據為有
    罪之認定，倘其證明尚未達到此一程度，而有合理性之懷疑
    存在時，即難為有罪之認定（最高法院76年度台上字第4986
    號判例意旨參照）。又按被告否認犯罪事實所持之辯解，縱
    屬不能成立，如無積極證據足以證明其犯罪行為，自不能以
    推測或擬制之方法，以為裁判基礎（最高法院78年台上字第
    1981號判決意旨參照）。
四、公訴意旨以被告甲○○○涉犯前開罪嫌，無非以：(一)扣案79
    張500 元紙鈔部分，據被告甲○○○辯稱其中19張新鈔係在
    上址競選總部外，向不詳姓名年籍之蕭姓水果商換得云云，
    惟經屏東縣警察局潮州分局警員至潮州鎮民治橋兩側查訪，
    並無攤販，附近攤商亦無所謂蕭姓水果商，而一般水果商多
    會自行準備500 元紙鈔以供找零，亦無主動以500 元紙鈔向
    他人兌換千元大鈔而自陷生意不便之理，因認被告上開所辯
    與常理有悖，而被告自承扣案500 元紙鈔19張係以10張1,00
    0 元紙鈔兌換為500 元紙鈔20張，顯係預備以每票500 元價
    格向選民行賄；(二)就扣案名冊上有多種色筆註記部分，固據
    被告辯稱：以橘色、綠色螢光筆及紅筆註記，依序代表已拜
    訪、支持意願不高，及已拜訪並約有時間云云，此與一般候
    選人多沿街拜票，不會列冊向特定之人拜訪拉票有異，被告
    甲○○○收集或自製選民名冊，向有投票權人拉票，猶在名
    冊上以不同顏色註記，均與常理不符等情；(三)證人鄒文岳於
    偵查中證詞，可證明被告參選潮州鎮長前，於94年9 月間，
    曾委請鄒文岳抄錄潮州鎮三共里里民名民，嗣後因擔心此舉
    遭人誤解係在製作名冊準備賄選，而將名冊撕毀之事實；(四)
    證人鄭淑池警詢、偵查中證詞，可證鄭淑池在被告競選總部
    擔任助選員兼辦會計業務，競選經費悉由被告親自填寫取款
    條後，交給鄭淑池前往銀行提領，若鄭淑池無暇前往領取，
    則由被告委請總部其他人員負責，另外，提領款項不曾兌換
    成500 元紙鈔之事實；(五)證人林榮輝於警詢時陳述，可證林
    榮輝擔任國民黨屏東縣潮州鎮黨部主任，其不可能支持無黨
    籍之被告，故不可能提供黨員名冊給被告，且黨員名冊在電
    腦內以電腦管制，列印必須經過主任核示，所以幾無外流機
    會之事實等，為其論據。
五、查被告甲○○○為94年12月5 日投票日之第15屆屏東縣潮州
    鎮鎮長候選人，於上開競選期間經臺灣屏東地方法院檢察署
    檢察官指揮警、調人員持法院核發之搜索票執行搜索，在其
    身體及處所扣得上開現金、名冊及茶葉罐等物之事實，除據
    被告自承外，並有上開扣案物、搜索票、搜索扣押筆錄在卷
    可稽，堪信為真。惟訊據被告堅決否認係預備以每票500 元
    至1,000 元之代價，向有投票權之人賄選之事實，其於94年
    11月29日警詢時辯稱：3 本選民名冊是伊於94年5 月間，向
    國民黨潮州鎮民眾服務站索取，主要作為參選鎮長拜票之用
    。名冊上伊用紅藍筆在選民姓名旁標示V 或0 ，V 表示伊已
    電話拜訪，0 表示伊是親自拜訪，選民姓名用橘色套色者表
    示該選民對伊拜票反應較熱烈，有可能係支持伊，用綠色者
    表示反應較冷漠，不太可能支持伊，未有標示者表示尚未聯
    繫或尚未表態是否支持伊。另伊有收集500 元、1,000 元新
    鈔的習慣，19張500 元連號新鈔是伊在2 天前，在競選總部
    前以1 萬元向一蕭姓水果販所換得，後伊拿1 張500 元去買
    沙拉油，剩下19張新鈔放在伊隨身黑色皮包內，32張千元鈔
    ，是伊的零用錢等語。經查：
  (一)檢察官所指證人鄭淑池上開證詞，固然可以證明被告持有之
    上開500 元紙鈔，並非鄭淑池提領後交付被告之事實；另關
    於扣案紙鈔來源被告之辯解是否可採信一節，據屏東縣警察
    局潮州分局偵查佐鄭錦龍於原審審理時證稱：是潮州分局中
    山路派出所所長乙○○去潮州鎮民治橋兩側查訪後陳述給伊
    聽，伊整理後再寫成94年12月5 日之偵查報告等語（見原審
    95年12月26日審判筆錄），而乙○○則於本院審理時到庭證
    稱：伊曾前往潮州鎮民治橋兩側查訪有無蕭姓水果販一次，
    查訪結果並無此水果販等語（見本院96年5 月23日審判筆錄
    ），故被告辯稱：500 元紙鈔係與蕭姓水果商所換得云云，
    是否可以採信，固有疑義。惟乙○○亦證稱：伊只去查訪一
    次，當地攤販經常擺放的比較多，但也有流動的等語（見本
    院上開審判筆錄），則依乙○○上開所證，被告上開辯解，
    是否完全不能採信，亦非無疑。但無論被告上開所辯紙鈔之
    來源是否可以採信，依上開說明，若無其他積極證據可以證
    明上開紙鈔確係持用以預備賄選使用，即仍不能僅以被告上
    開不能採信之辯解，即遽認扣案被告所持有之紙鈔係其預備
    賄選所用之事實。
  (三)又扣案上開選民名冊，其上所載姓名縱經被告以多種顏色註
    記區別而供競選使用，衡情，以一般從事行銷推廣之業務人
    員為有效推展業績，對其行銷對象親疏、意向等節尚多有調
    查、分析記錄，況以經營鄉親人脈為主軸之基層地方公職人
    員選舉，候選人為有效評估、規劃自我實力及努力方向，其
    藉自備名冊予以整理註記，亦屬合理，而非全無可能。另檢
    察官所指證人林榮輝上開所證，雖可證明黨員名冊外流之可
    能性不高，但林榮輝於原審審理時亦證稱：若有可能外流的
    話，是我們的幹部在鄉鎮裏面會有，黨員名冊約1-2 年會更
    換一次，如果發新的我們不會要求舊的拿回來。尤榮村是三
    共里的重要幹部，尤榮村有三共里所有黨員的名冊等語（見
    原審95年12月26日審判筆錄）；而尤榮村則於原審審理時證
    稱：伊有提供一本黨員名冊給被告等語（見原審95年12月26
    日審判筆錄），則林榮輝與尤榮村2 人於原審時所證，互核
    相符，故其所證當可採信，則被告就取得扣案名冊之所辯，
    尚非不能採信，惟縱被告取得名冊之上開所辯不能採信，且
    在名冊上做如上之標記，亦非與常理不符，參諸上開說明，
    亦不能以被告持有上開扣案名冊，及在人名間標有不同註記
    ，即遽認被告係為預備賄選而持有。
  (四)綜上所述，檢察官用以證明被告犯罪事實之證明，均尚不能
    證明被告確有檢察官所指之預備賄選犯行，依上開說明，即
    不能遽予認定被告犯行。
六、本院復查無其他積極證據足資證明被告有何檢察官所指之預
    備賄選之犯行，揆諸前揭說明，被告犯行自屬不能證明。
七、原審因而為被告無罪之判決，核無不合。檢察官猶執前詞，
    指摘原判決不當，為無理由，應予駁回。
據上論結，應依刑事訴訟法第368條，判決如主文。
本案經檢察官沈紹嘉到庭執行職務。
中　　華　　民　　國　　96　　年　　6 　　月　　6 　　日
                  刑事第七庭    審判長法  官  莊飛宗
                                      法  官  孫啟強
                                      法  官  邱明弘
以上正本證明與原本無異。
不得上訴。
中　　華　　民　　國　　96　　年　　6 　　月　　6 　　日
 　　　　　　　　　　　　　　         書記官  黃玉珠
